臺灣臺北地方法院民事判決
110年度重訴字第466號
原      告  馬雲鵬    
訴訟代理人  陳郁婷律師
            林哲丞律師
被      告  元大金融控股股份有限公司

法定代理人  申鼎籛  
訴訟代理人  林育嫻律師
            謝言諄律師
被      告  元大期貨股份有限公司

法定代理人  林添富  
訴訟代理人  林怡蒼  
被      告  留國棟  
            呂德星  
共      同
訴訟代理人  陳建維律師
上列當事人間請求返還款項事件，本院於民國111年3月17日言詞
辯論終結，判決如下：
    主  文
原告之訴駁回。
訴訟費用由原告負擔。
    事實及理由
壹、程序部分
一、按民事訴訟法第182條第1項規定，訴訟全部或一部之裁判，
    以他訴訟之法律關係是否成立為據者，法院得在他訴訟終結
    前以裁定停止訴訟程序。所稱訴訟全部或一部之裁判，以他
    訴訟之法律關係是否成立為據者，係指他訴訟之法律關係是
    否成立，為本件訴訟之先決問題而言。倘他訴訟係屬犯罪是
    否構成之刑事案件，即無上開法條規定之適用（最高法院99
    年臺抗字第414號裁定意旨參照）。次按民事訴訟法第183 
    條規定：「訴訟中有犯罪嫌疑牽涉其裁判者，法院得在刑事
    訴訟終結前以裁定停止訴訟程序」。所謂訴訟中有犯罪嫌疑
    牽涉其裁判，係指在民事訴訟繫屬中，當事人或第三人涉有
    犯罪嫌疑，足以影響民事訴訟之裁判，非俟刑事訴訟解決，
    民事法院即無從或難於判斷者而言，例如當事人或第三人於
    民事訴訟繫屬中涉有偽造文書、證人偽證、鑑定人為不實之
    鑑定等罪嫌，始足當之（最高法院79年臺抗字第218號裁定
    意旨參照）。民事訴訟法第183條所謂訴訟中有犯罪嫌疑牽
    涉其裁判者，法院得在刑事訴訟終結前以裁定停止訴訟程序
    ，所稱犯罪嫌疑，亦以刑事法院認被告有犯罪之嫌疑者而言
    ，非謂當事人料想其有犯罪嫌疑而未經提起刑事訴訟，即可
    裁定停止民事訴訟程序（最高法院96年度臺抗字第916號裁
    定意旨參照）。當事人在民事訴訟繫屬「以前」有犯罪行為
    ，縱牽涉其裁判，亦不在民事訴訟法第183條所定得裁定停
    止訴訟程序之列（最高法院94年度臺上字第1128號判決意旨
    參照）。又按訴訟全部或一部之裁判，以他訴訟之法律關係
    是否成立為據者，法院得在他訴訟終結前，以裁定停止訴訟
    程序；又訴訟中有犯罪嫌疑牽涉其裁判者，法院得在刑事訴
    訟終結前，以裁定停止訴訟程序，固為民事訴訟法第182 條
    第1項及第183條所明定。惟法條既明定「得」以裁定停止訴
    訟程序，則應否命停止訴訟程序，法院本有自由裁量之權（
    最高法院89年度臺抗字第234號裁定意旨參照）。查原告訴
    訟代理人雖具狀表示：原告已對被告留國棟、呂德星提出刑
    事偽造文書、詐欺告訴告訴，為免被告為串證或不實之陳述
    ，依民事訴訟法（原告民事陳報狀誤載民法，應予更正）第
    182條、第183條規定本件應待刑事偵查完備後再行程序云云
    （卷第67-69頁），惟揆諸前揭說明，被告留國棟、呂德星
    是否構成刑事案件並非本件訴訟之先決問題，縱其等於本件
    訴訟繫屬「以前」有犯罪行為，縱牽涉其裁判，亦非民事訴
    訟法第183條所定得裁定停止訴訟程序之列，況法院就應否
    命停止訴訟程序有自由裁量之權，本院審酌兩造除後述無必
    要調查證據外，就本案別無其他主張及證據聲請調查，被告
    留國棟、呂德星訴訟代理人表示不同意停止訴訟程序等語（
    卷第170頁），本件訴訟核無裁定停止訴訟程序之必要，先
    予敘明。
二、按不變更訴訟標的，而補充或更正事實上或法律上之陳述者
    ，非為訴之變更或追加，民事訴訟法第256條定有明文。查
    原告起訴時聲明：㈠被告元大金融控股股份有限公司（下稱
    元大金控公司）、元大期貨股份有限公司（下稱元大期貨公
    司）、留國棟應連帶給付新臺幣（下同）1,310萬元予原告
    ，及自民國95年6月2日起至清償日止，按年息5％計算之利息
    ；㈡被告元大金控公司、元大期貨公司、留國棟、呂德星應
    連帶給付599萬9,944元予原告，及自96年4月3日起至清償日
    止，按年息5％計算之利息（卷第9頁）。嗣於110年8月11日
    具狀變更聲明為：㈠被告元大金控公司或元大期貨公司或留
    國棟應給付1,310萬元予原告，及自95年6月2日起至清償日
    止，按年息5％計算之利息，如其中一被告已履行給付，他被
    告免給付之義務；㈡被告元大金控公司或元大期貨公司或留
    國棟或呂德星應給付599萬9,944元予原告，及自96年4月3日
    起至清償日止，按年息5％計算之利息，如其中一被告已履行
    給付，他被告免給付之義務（卷第37頁）；並於本院110年1
    1月8日言詞辯論期日陳稱：前聲明「或」字均更改為「、」
    等語（卷第182頁）。原告上開變更均屬更正法律上之陳述
    ，核非為訴之變更或追加，併此敘明。
貳、實體部分
一、原告主張：被告留國棟以期貨理財為由行詐欺、偽造文書之
    行為，冒充原告名義開立寶來瑞富期貨股份有限公司（下稱
    寶來瑞富公司）帳號：0000000號之保證金帳戶（下稱系爭
    帳戶1），原告分別於93年2月18日匯款1,270萬元、93年3月
    10日匯款20萬元、93年3月11日匯款2筆10萬元，共計匯款1,
    310萬元（計算式：1,270萬＋20萬＋10萬＋10萬＝1,310萬）至
    系爭帳戶1，嗣被告留國棟於95年6月1日未經原告同意註銷
    系爭帳戶1，致系爭帳戶1餘額為0。又被告留國棟、呂德星
    以期貨理財為由行詐欺、偽造文書之行為，冒充原告名義開
    立寶來曼氏期貨股份有限公司（下稱寶來曼氏公司）帳號：
    0000000號保證金帳戶（下稱系爭帳戶2），原告於96年4月2
    日分別匯款200萬元、200萬元、99萬9,972元、99萬9,972元
    ，共計匯款599萬9,944元（計算式：200萬＋200萬＋99萬9,97
    2＋99萬9,972＝599萬9,944）至系爭帳戶2，嗣被告留國棟、
    呂德星未經原告同意註銷系爭帳戶2，致系爭帳戶2餘額為0
    。寶來瑞富公司於95年變更名稱為寶來曼氏公司，寶來曼氏
    公司嗣併入被告元大期貨公司，被告留國棟、呂德星均為元
    大期貨公司之員工，被告元大金控公司為對被告元大期貨公
    司具有實質控制力之母公司，因被告元大期貨公司不法行為
    增加之營收利益，有列入被告元大金控公司之收入範圍，爰
    依民法第179條、第544條，請求被告返還上開金額等語，並
    聲明：㈠被告元大金控公司、元大期貨公司、留國棟應給付1
    ,310萬元予原告，及自95年6月2日起至清償日止，按年息5％
    計算之利息，如其中一被告已履行給付，他被告免給付之義
    務；㈡被告元大金控公司、元大期貨公司、留國棟、呂德星
    應給付599萬9,944元予原告，及自96年4月3日起至清償日止
    ，按年息5％計算之利息，如其中一被告已履行給付，他被告
    免給付之義務。
二、被告分別以：
　㈠被告元大金控公司則以：其未受理原告任何期貨交易帳戶或
    保證金專戶之開立，亦未受原告委託處理任何事務，原告與
    被告元大金控公司間無成立任何委任契約，原告依民法第54
    4條請求被告元大金控返還款項，顯無理由。又被告元大金
    控公司與被告元大期貨公司各係獨立之權利主體，原告徒以
    被告元大金控公司為被告元大期貨具實質控制力之母公司為
    由，請求被告元大金控公司依民法第179條返還款項，然原
    告未舉證證明被告元大金控公司究受有原告何財產利益，原
    告之主張顯無理由等語。並聲明：原告之訴駁回。
　㈡被告留國棟、呂德星則以：依原告主張其請求返還款項係匯
    入系爭帳戶1、系爭帳戶2，而被告留國棟、呂德星均無未經
    原告同意註銷該等帳戶情事，原告既將款項匯入系爭帳戶1
    、系爭帳戶2，可見該等帳戶並非遭冒用名義開立，原告自
    承匯入款項係供投資期貨，被告留國棟、呂德星均僅為受雇
    於被告元大期貨公司，與原告均無委任關係，原告依民法第
    544條請求被告留國棟、呂德星返還匯入款項，顯屬無理，
    被告留國棟、呂德星就原告匯入款項均未受有任何利益，原
    告依民法第179條規定請求被告留國棟、呂德星返還匯入款
    項，亦屬無理。又原告前曾主張於93年2月18日、93年3月10
    日、93年3月11日將共1,310萬元匯款入系爭帳戶1起訴請求
    被告元大期貨公司返還不當得利案件，業經本院108年度重
    訴字第316號民事判決駁回原告之訴，嗣原告提起上訴並追
    加民法第544條為請求權基礎，並經臺灣高等法院108年度重
    上字第668號民事判決駁回上訴及追加之訴，原告上訴後復
    經最高法院109年度台上字第848號民事裁定上訴駁回確定（
    下合稱系爭前案確定判決），系爭前案確定判決已認定被告
    元大期貨公司確有將系爭帳戶1之交易情況向原告報告，並
    提供期貨交易記錄，且原告於95年間對系爭帳戶1註銷知之
    甚詳，原告空言主張被告元大期貨公司未經同意擅自註銷系
    爭帳戶1與事實不符等情，足證原告主張顯屬不實等語，並
    聲明：原告之訴駁回。
　㈢被告元大期貨公司則以：原告前於系爭前案確定判決自認曾
    於95年6月1日註銷舊帳戶，開立新帳戶，竟於本件改口稱被
    告擅自以原告名義申設新帳戶，主張前後矛盾，且系爭前案
    確定判決認定被告元大期貨公司並無處理委任事物有過失或
    逾越權限之行為，原告委託被告元大期貨公司以系爭帳戶1
    內款項進行期貨交易，因交易受大額虧損，系爭帳戶1於註
    銷時已無款項存在，原告依民法第179條、第544條請求被告
    元大期貨公司返還款項均無理由等情，原告本件請求主張事
    實與系爭前案確定判決認定事實不符，自難可採等語，資為
    抗辯。被告元大金控公司、留國棟、呂德星均聲明：原告之
    訴駁回。並聲明：㈠原告之訴駁回；㈡如受不利之判決，願供
    擔保請准宣告免予假執行。
三、得心證之理由：
  　查原告分別於93年2月18日匯款1,270萬元、93年3月10日匯
    款20萬元、93年3月11日匯款2筆10萬元，共計匯款1,310萬
    元（計算式：1,270萬＋20萬＋10萬＋10萬＝1,310萬）至系爭帳
    戶1；原告於96年4月2日分別匯款200萬元、200萬元、99萬9
    ,972元、99萬9,972元，共計匯款599萬9,944元（計算式：2
    00萬＋200萬＋99萬9,972＋99萬9,972＝599萬9,944）至系爭帳
    戶2；寶來瑞富公司於95年間變更名稱為寶來曼氏公司，寶
    來曼氏公司嗣併入被告元大期貨公司等情，有第一商業銀行
    匯款申請書代收入傳票、存摺類存款取款憑條、花旗銀行綜
    合月結單、永豐商業銀行客戶歷史檔明細查詢一覽表（卷第
    17-21頁）、花旗銀行綜合月結單（卷第23-26頁）為憑，復
    為兩造無爭執（卷第306-307頁），應堪認屬實。至原告主
    張依民法第179條、第544條規定，被告應返還上開款項，則
    為被告否認，並以前詞置辯，茲論述如下：
　㈠原告依民法第544條規定請求被告返還款項，為無理由：
　⒈按稱委任者，謂當事人約定，一方委託他方處理事務，他方
    允為處理之契約；受任人因處理委任事務有過失，或因逾越
    權限之行為所生之損害，對於委任人應負賠償之責，民法第
    528條、第544條分別定有明文。原告雖主張被告留國棟冒充
    原告名義開立系爭帳戶1，被告留國棟、呂德星冒充原告名
    義開立系爭帳戶2，未經原告同意註銷系爭帳戶1、系爭帳戶
    2致原告受有損害云云。惟查，原告前以被告留國棟於92年
    間向原告佯稱期貨交易損失1,000千萬元須追加資金，原告
    陷於錯誤再匯款至寶來瑞富公司之客戶保證金專戶，嗣得知
    所匯資金遭被告留國棟侵吞入己，被告呂德星於95年6月間
    要求原告註銷期貨舊帳戶，另開新帳戶，隱匿被告留國棟涉
    犯刑事案件之證據，對被告留國棟、呂德星提起詐欺等刑事
    告訴，業經臺灣臺北地方檢察署以107年度偵字第24842號為
    不起訴處分，經原告聲請再議，復經臺灣高等檢察署以107
    年度上聲議字第9381號處分駁回再議確定在案等情，有上開
    不起訴處分書（卷第121-129頁）、處分書（卷第131-135頁
    ）為憑。參以原告對於被告所提出寶來曼氏公司開戶文件上
    立約人欄位簽名為原告本人親簽供認屬實（卷第246頁），
    堪認系爭帳戶2確係由原告本人開立，而無原告主張被告留
    國棟、呂德星冒充原告名義開立之情事，而原告復未提出其
    他證據證明被告元大期貨公司有何過失處理委任事務或逾越
    權限行為致原告受損害，則原告主張依民法第544條規定請
    求被告元大期貨公司返還款項，難認有理。
　⒉按當事人主張有利於己之事實者，就其事實有舉證之責任，
    民事訴訟法第277條定有明文。又主張法律關係存在之當事
    人，須就該法律關係發生所須具備之特別要件，負舉證責任
    。而委任契約，係以當事人約定，一方委託他方處理事務，
    他方允為處理而成立（最高法院83年度臺上字第2775 號判
    決意旨參照）。查原告到庭陳稱：原告係與被告元大期貨公
    司間有契約關係等語（卷第171頁），並有寶來曼氏公司開
    戶文件（卷第223-233頁）為憑。依開戶文件伍、受託契約
    記載：立約人（即原告）與寶來曼氏公司，茲依期貨交易法
    第64條之規定，訂定本契約，甲方（即原告）委託乙方（即
    寶來曼氏公司）在中華民國政府准許的各期貨交易所內從事
    經核准之期貨商品之交易，除於實際委託買賣時另行通知每
    次委託買賣期貨商品名稱、數量、價格及其他條件，由乙方
    之業務員依規定填寫買賣委託書外，特先簽定本契約，雙方
    共同遵守下列條款等語（卷第227頁），而寶來曼氏公司嗣
    併入被告元大期貨公司業如前述，足見依原告主張與其成立
    委任契約之當事人為被告元大期貨公司，至被告元大金控公
    司、留國棟、呂德星則均非委任契約之當事人，原告復未舉
    證證明其與被告元大金控公司、留國棟、呂德星間有成立委
    任契約，揆諸前揭規定及說明，原告依民法第544條規定請
    求被告元大金控公司、留國棟、呂德星返還款項，洵屬無據
    。
　㈡原告依民法第179條規定請求被告返還款項，為無理由：　
　⒈按無法律上之原因而受利益，致他人受損害者，應返還其利
    益，民法第179條定有明文。當事人主張有利於己之事實者
    ，就其事實有舉證之責任，民事訴訟法第277條亦有明文。
    主張不當得利請求權存在之當事人，對於不當得利請求權之
    成立要件應負舉證責任，即應證明他方係無法律上之原因而
    受利益，致其受有損害（最高法院99年臺上字第2019號判決
    意旨參照）。又按侵害歸屬他人權益之行為，本身即為無法
    律上之原因，主張依此類型之不當得利請求返還利益者（即
    受損人），固無庸就不當得利成立要件中之無法律上之原因
    舉證證明，惟仍須先舉證受益人取得利益，係基於受益人之
    「侵害行為」而來，必待受損人舉證後，受益人始須就其有
    受利益之法律上原因，負舉證責任，方符舉證責任分配之原
    則（最高法院105年度臺上字第1990號判決意旨參照）。查
    原告主張其匯入系爭帳戶1、系爭帳戶2款項未經其同意遭被
    告註銷致原告受有損害，揆諸前揭說明，原告主張被告有「
    權益侵害之不當得利」，自應須先由原告舉證被告取得利益
    ，係基於其「侵害行為」而來。
　⒉查原告前以其於93年2月18日、93年3月10日、93年3月11日共
    匯款1,310萬元至系爭帳戶1供交易期貨，寶來瑞富公司未進
    行交易且未報告交易情況，僅於93年3月29日匯還原告117萬
    1,733元，尚有1,192萬8,267元未返還，並於95年間擅自註
    銷系爭帳戶1，因寶來瑞富公司為被告元大期貨公司合併，
    而依民法第179條、第544條規定請求被告元大期貨公司給付
    該款項及利息，經系爭前案確定判決認定原告確有同意註銷
    系爭帳戶1，被告元大期貨公司並無擅自註銷帳戶，且原告
    係委由被告元大期貨公司進行期貨交易，將該款項匯入系爭
    帳戶1，該合意為原告給付之原因，被告元大期貨公司自無
    不當得利可言，被告元大期貨公司並無甘冒受罰風險，故意
    不向原告報告系爭帳戶1交易情況，或不提供期貨交易記錄
    ，原告依民法第179條、第544條規定請求被告元大期貨公司
    給付1,192萬8,267元本息，為無理由，不應准許等情，有臺
    灣高等法院108年度重上字第668號民事判決、最高法院109
    年度台上字第848號民事裁定（卷第97-117頁）可參。而原
    告復未舉證證明被告究竟有何擅自註銷系爭帳戶1、系爭帳
    戶2之行為，亦未舉證證明被告實際上受有何等利益，則揆
    諸前揭說明，原告依民法第179條規定請求被告返還款項自
    難認有據。
　⒊原告雖主張被告元大期貨公司未提出系爭帳戶1開戶及銷戶契
    約，違反應永久保存規定云云。惟查，期貨商關於開戶資料
    於契約存續期間永久保存，契約解約後，至少保存5年，有
    臺灣期貨交易所股份有限公司期貨商、結算會員帳表憑證保
    存年限表（卷第239-241頁）為憑，原告既主張系爭帳戶1於
    95年間銷戶，迄至本件原告起訴時即110年5月28日，已逾上
    開保存年限表所定5年保存期間，自難遽認被告元大期貨公
    司有未經原告同意擅自註銷系爭帳戶1之情形，原告上開主
    張仍無從為其有利之認定。
四、綜上所述，原告依民法第544條、第179條之規定，請求被告
    元大金控公司、元大期貨公司、留國棟給付1,310萬元及利
    息，並請求被告元大金控公司、元大期貨公司、留國棟、呂
    德星給付599萬9,944元及利息，均無理由，應予駁回。
五、又按當事人聲明之證據，法院應為調查。但就其聲明之證據
    中認為不必要者，不在此限，民事訴訟法第286條規定甚明
    。所謂不必要者，係指聲明之證據中，依當事人聲明之意旨
    與待證之事實，毫無關聯，或法院就某事項已得心證而當事
    人仍聲明關於該事項之證據方法等情形而言（最高法院92年
    度臺上字第2577號判決意旨參照）。原告雖聲請鑑定系爭帳
    戶2開戶契約之開戶日期筆跡云云（卷第275頁），惟原告已
    供承系爭帳戶2開戶契約上為其本人簽名已如前述，系爭帳
    戶2開戶契約之開戶日期縱非原告手寫，然因其已在系爭帳
    戶2開戶契約上立約人欄位簽名，即已表示同意成立期貨交
    易受託契約，該開戶日期為何人筆跡，均無礙契約成立，此
    部分聲請，核無調查之必要，揆諸前揭規定，本院自得不調
    查證據。另按聲明書證，係使用他造所執之文書者，應聲請
    法院命他造提出；法院認應證之事實重要，且舉證人之聲請
    正當者，應以裁定命他造提出文書，民事訴訟法第342條第1
    項、第343條分別定有明文。原告雖聲請本院命被告元大期
    貨公司提出系爭帳戶1之開戶契約、銷戶文件、帳戶金額明
    細，系爭帳戶2帳戶金額明細，帳號0000000開戶契約、帳戶
    明細云云（卷第277-283頁），惟查系爭帳戶1開戶契約、銷
    戶文件均已逾保存期限，如前所述，而原告迄未表明帳號00
    00000帳戶與系爭帳戶1、系爭帳戶2間之關連性，自難認原
    告聲請為正當或應證事實為重要，揆諸前揭規定，其聲請洵
    無必要，併此敘明。
六、本件事證已臻明確，兩造其餘攻擊防禦方法及證據，經本院
    斟酌後，核與判決結果不生影響，爰不另論述，併此敘明。
七、訴訟費用負擔之依據：民事訴訟法第78條。
中　　華　　民　　國　　111 　年　　4 　　月　　7　　日
                  民事第四庭    法　官　姚水文
以上正本係照原本作成。
如對本判決上訴，須於判決送達後20日內向本院提出上訴狀。如
委任律師提起上訴者，應一併繳納上訴審裁判費。　　　　　　
中　　華　　民　　國　　111 　年　　4 　　月　　7 　　日
                                書記官  吳華瑋